臺灣高等法院高雄分院民事判決　九十一年度重上字第三五號
　　上　訴　人即
　　附帶被上訴人　乙○○
　　附帶上訴人　　甲○○
　　　　　　　　　丙○○○
右當事人間請求分割共有物等事件，上訴人對於中華民國九十一年一月九日台灣高雄
地方法院八十九年度重訴字第九○五號第一審判決提起上訴，本院判決如左：
    主    文
上訴及附帶上訴均駁回。
上訴訴訟費用由上訴人負擔。
附帶上訴訴訟費用由附帶上訴人負擔。
    事    實
甲、上訴人方面：
壹、聲明：
一、上訴聲明：求為判決：
（一）原判決不利上訴人部分廢棄。
（二）右廢棄部分，被上訴人在第一審之訴駁回。
（三）第一、二審訴訟費用均由被上訴人負擔。
二、答辯聲明：求為判決：
（一）對造之附帶上訴駁回。
（二）附帶上訴之費用由附帶上訴人負擔。
貳、陳述：除與原判決記載相同者，茲引用之外，補稱：
一、上訴人與被上訴人甲○○及訴外人陳侯昭於七十二年八月十七日，共同與地主林
    戊川簽立切結書，其第三條載明「該仁武鄉○○○段一一○三號田地，因甲、乙
    、丙方同時向丁方承買，故日後都市計劃變更或土地重劃時，其利益或損失得由
    甲方、乙方、丙方三方平均獲得利益或分擔損失」，足證當時三方僅約定(1)日後
    都市計劃變更，例如由地目「田」變更地目「建」時，系爭土地價值飛漲，其獲
    利益部分由三人平均分享；(2)日後土地重劃時，土地減少，面積縮小，遭到損失
    ，亦由三方平均分擔損失，亦即三人永遠維持現狀，利益平均分享，損失平均分
    擔，故無另行約定日後得以辦理持分之移轉登記，此觀切結書全文當即瞭然。
二、亦有進者，設若乙丙二方得以辦理持分權利之移轉登記，有關稅負（如應向政府
    繳納之土地增值稅）當如何解決？應由何人支付？上訴人並非出售系爭土地之地
    主，自無支付之義務，然依原判決主文所載命令上訴人應分別移轉持分八分之三
    及八分之二登記與被上訴人等，恐將推給上訴人負擔，不公不平，莫此為甚。
三、對附帶上訴之答辯：按不動產物權，依法律行為而取得、設定、喪失及變更者，
    非經登記不生效力，民法第七百五十八條著有明文，故最高法院六十七年台上字
    第三一三一號判例乃揭示「提起分割共有誤之訴，參與分割之當事人，以共有人
    為限，請求分割共有物，如為不動產，共有人之應有部份為若干，以土地登記總
    簿登記者為準，雖共有人已將其應有部分讓與他人，在辦妥所有權移轉登記前，
    受讓人仍不得以共有人之身分，參與共有物之分割」，再依民法第八一七條規定
    「數人按其應有部分，對於一物有所有權者，為共有人」，是以共有者，乃數人
    共同享受一所有權，共有物如為不動產者，於辦理所有權登記時，依土地登記規
    則第四十三條規定，應於申請表內記明各共有人應有部分，然後登記於土地登記
    總簿內，始取得民法上之共有權，方能依同法第八二三條規定請求分割共有物，
    蓋共有物屬於物權，依同法第七五八條規定，非經登記不生效力故也。查附帶上
    訴人於提起本件附帶上訴時，均非依法登記之共有人，則渠等提起本件附帶上訴
    ，請求分割共有地，即為欠缺權利保護要件，其附帶上訴自無理由，應予駁回。
參、證據：除援用原審所提證據外，聲請向高雄縣稅捐稽徵處函查系爭土地辦理移轉
    部分持分登記時應納之稅金若干，並聲請訊問證人陳麒灶。
乙、被上訴人方面：
壹、聲明：
一、上訴部分：求為判決駁回對造之上訴。
二、附帶上訴部分：求為判決：
（一）原判決主文第三項廢棄。
（二）兩造間共有坐落高雄縣仁武鄉○○○段一一○三號、地目田、面積二五三五平
      方公尺之土地所有權於按原審判決主文辦理持分登記後，應按附圖所示分割方
      案中乙案(一)方法分割，Ｃ部分面積九五一平方公尺歸附帶上訴人甲○○所有，
      Ｂ部分面積六三三平方公尺歸附帶上訴人丙○○○所有，Ａ部分面積九五一平
      方公尺歸附帶被上訴人乙○○所有。
（三）附帶上訴之費用由附帶被上訴人負擔。
貳、陳述：除與原判決記載相同者，茲引用之外，補稱：
一、原審判決准附帶上訴人為持分登記後，附帶被上訴人就此部分上訴，附帶上訴人
    爰於二審程序附帶上訴。附帶上訴人在原審請求兩造就共有物即坐落高雄縣仁武
    鄉○○○段一一○三號、地目田、面積二五三五平方公尺土地為持分登記後，予
    以分割，原審以附帶上訴人丙○○○所有另筆鄰地即坐落同段一一○四號土地，
    目前非供農業用，無就系爭土地予以分割並合併之必要為由駁回附帶上訴人之請
    求。
二、查系爭土地雖地目為田，但實際上均非供農業用途（建鋼鐵造廠房、石棉瓦屋等
    ），原審業已現場勘驗無誤。系爭土地實際既已非田，顯無依農業發展條例予以
    限制分割之必要，附帶上訴人丙○○○所有之鄰地即同段一一○四號土地，地目
    亦為田，原審認為非供農業經營之用，故以農業發展條例限制分割之規定限制系
    爭土地之分割及與鄰地之合併，顯然與農業發展條例有關限制分割規定之立法意
    旨不符，原審駁回分割共有物之請求，顯有不當。
參、證據：除援用原審所提證據外，補提土地登記謄本一份。
    理    由
一、本件被上訴人起訴主張：被上訴人甲○○與上訴人及訴外人陳侯招等三人，於七
    十二年六月十六日共同出資向訴外人林茂川購買系爭坐落高雄縣仁武鄉○○○段
    一一○三號、地目田、面積二五三五平方公尺土地，其權利範圍依次為八分之三
    、八分之三及八分之二，因當時被上訴人甲○○及訴外人陳侯招皆不具自耕農身
    分，故約定以上訴人之名義登記為所有權人；嗣訴外人陳侯招於七十六年一月十
    二日將系爭土地應有部分八分之二之權利出售予被上訴人丙○○○，是訴外人陳
    侯招自有交付及辦理所有權移轉登記予被上訴人丙○○○之義務，從而上訴人雖
    為系爭土地所有權登記名義人，但於被上訴人甲○○及訴外人陳侯招具備取得系
    爭土地所有權資格時，上訴人即負有依約定將應有部分移轉予被上訴人甲○○及
    訴外人陳侯招之義務；而訴外人陳侯招於農業發展條例修正開放非自耕農亦得辦
    理農地所有權登記後，遲未向上訴人請求辦理系爭土地應有部分移轉登記，被上
    訴人丙○○○為保全債權，爰依民法第二百四十二條之規定，代位陳侯招向上訴
    人請求辦理系爭土地之所有權移轉登記；另被上訴人丙○○○除購買系爭土地八
    分之二之應有部分外，亦為毗鄰同段一一○四號土地所有權人，則依農業發展條
    例第十六條第一項第一款之規定，因購買毗鄰耕地而與其耕地合併者，得為分割
    之請求及同條例第十七條回復所有權登記之規定，被上訴人丙○○○自得請求他
    共有人辦理分割，爰依民法第三百四十八條第一項、二百四十二條及農業發展條
    例第十六條第一項第一款、第十七條第一項之規定訴請判決上訴人應將系爭土地
    之應有部分八分之三移轉登記予被上訴人甲○○，及應將系爭土地應有部分八分
    之二移轉登記予陳侯招，再由陳侯招將該部分移轉登記予被上訴人丙○○○，並
　　求將系爭土地依附圖所示分割方案中乙案(一)方法分割等情。（按原審判准被上訴
　　人移轉所有權應有部分登記之請求，而駁回其分割系爭土地之請求，被上訴人就
　　被駁回部分提起附帶上訴）。
二、上訴人則以：系爭土地係於七十二年間由上訴人之父陳麒灶以上訴人名義與被上
    訴人甲○○、訴外人陳侯招共同購買，而三人簽訂切結書約定由以上訴人名義登
    記為所有權人，三人間既非合夥、亦非信託關係，茲被上訴人遲至十八年後始要
    求辦理所有權應有部分之移轉登記，是其請求權已罹於十五年時效而消滅；另訴
    外人陳侯招出賣其應有部分時，未通知其他共有人（上訴人與甲○○）優先承購
    ，故其出賣應有部分之行為，應不生效力；又依照切結書第三條約定，利益平均
    分享，損失平均分擔，就是要同進同出，如果要賣，要全部賣，不賣的話，就要
    永遠維持現狀，故無另行約定日後得以辦理持分之移轉登記。另不動產物權，依
    法律行為而取得、設定、喪失及變更者，非經登記，不生效力，民法第七百五十
    八條著有明文，被上訴人甲○○及訴外人陳侯招均未辦理應有部分之所有權移轉
    登記，故尚未取得系爭土地之共有權，至於被上訴人丙○○○之權利無非係受讓
    自訴外人陳侯招，其受讓行為亦僅屬於債權行為，並非物權行為，且訴外人陳侯
    招既非系爭土地之共有人，則被上訴人丙○○○更非共有人，依最高法院六十七
    年台上字第三一三一號判例，被上訴人請求分割自無理由等語資為抗辯。
三、查兩造對於本件被上訴人甲○○與上訴人（係由其父陳麒灶以上訴人名義參與）
    及訴外人陳侯招等三人，於七十二年六月十六日共同向訴外人林茂川購買系爭土
    地，其權利範圍依次為八分之三、八分之三及八分之二，因當時被上訴人甲○○
    及訴外人陳侯招皆不具自耕農身分，故約定以具備自耕農身分之上訴人乙○○名
    義登記為系爭土地所有權人之事實，並不爭執，且有被上訴人提出買賣契約書影
    本、切結書影本、土地登記謄本各一份為證，堪信為真實。
四、次查被上訴人主張上訴人雖為系爭土地所有權登記名義人，但於被上訴人甲○○
    及訴外人陳侯昭具備取得系爭土地所有權資格時，上訴人即負有依約將應有部分
    移轉予被上訴人甲○○及訴外人陳侯昭之義務；而訴外人陳侯招於農業發展條例
    修正開放非自耕農亦得辦理農地所有權登記後，遲未向上訴人請求辦理系爭土地
    應有部分移轉登記，被上訴人丙○○○為保全債權，爰依民法第二百四十二條之
    規定，代位陳侯招向上訴人請求辦理系爭土地之所有權移轉登記。上訴人則予否
    認，並以前開情詞置辯。經查：
（一）查被上訴人甲○○與上訴人乙○○（由其父代為簽訂）及訴外人陳侯招於七十
      二年八月十七日簽訂之切結書第二條約定：甲方（乙○○）、乙方（甲○○）
      、丙方（陳侯招）三者向丁方（林茂川）承買仁武鄉○○○段一一○三號田地
      ，甲方目前具有自耕農身分，故而以甲方名義與丁方辦理所有權移轉登記‧‧
      ‧等語，有該切結書影本件足稽（原審簡易庭卷第九頁），即係由具自耕農身
      分之上訴人出名登記為系爭土地所有權人，此為兩造所不爭執。其次，綜觀該
      切結書全部分內容，並未約定於農地開放登記時，上訴人即應將甲○○及陳侯
      招購買之部分，移轉登記予二人，惟亦無於農地開放登記時，共有人之甲○○
      及陳侯招不能就其購買部分請求移轉登記之約定。是被上訴人甲○○及證人陳
      侯招陳述：當初三人一起買地時，約定將來可辦理登記時，被告（指上訴人）
      就應移轉登記給我們等語（原審卷第二四二頁），應係當初三人訂約購買系爭
      土地之原意，亦即共有之三人訂約之真意，顯係因當時法律規定，僅上訴人具
      有自耕農身分而得為所有權登記之名義人，而先以上訴人名義為登記，於農地
      可由非自耕農承受時，他共有人如請求就價購部分為所有權登記，上訴人即負
      有辦理移轉登記之義務。上訴人雖謂：依照切結書第三條約定，利益平均分享
      ，損失平均分擔，就是要同進同出，如果要賣，要全部賣，不賣的話，就要永
      遠維持現狀，故無另行約定日後得以辦理持分之移轉登記云云；然查該切結書
      第三條係約定「．．．故日後都市計劃變更或土地重劃時，其利益或損失得甲
      方、乙方、丙方三方平均獲得利益或分擔損失」（原審簡易庭卷第九頁背面）
　　　，依此內容觀之，僅係共有三方關於利益或損失如何均分或均攤之約定而已，
　　　上訴人解為係不得請求登記之約定，實難令人置信，自無可採。況證人即上訴
　　　人之父陳麒灶亦在本院證稱：「我們是打算賣了以後，大家均分，至於能否請
　　　求登記移轉，大家都沒有談起」之語（見本院卷第四九頁），按陳麒灶係出資
　　　以其子乙○○名義與其他共有人簽訂切結書，其所證應係實情，自足信實。則
　　　上訴人抗辯被上訴人不得請求登記，自無可採。另上訴人抗辯被上訴人請求權
　　　已因十五年間不行使而消滅云云；但消滅時效，應自請求權可行使時起算，民
　　　法第一百二十五條、一百二十八條分別定有明文。而農地移轉之限制，係於八
　　　十九年二月間始修法放寬，從而被上訴人甲○○及訴外人陳侯招可請求上訴人
　　　將系爭土地應有部分移轉登記之時點，亦應自修法公布之八十九年二月二日起
　　　算，而本件被上訴人係於八十九年八月二十二日起訴，有起訴狀附卷可證，從
　　　而被上訴人甲○○依上開約定，請求上訴人應將系爭土地八分之三之應有部分
　　　，移轉登記予被上訴人甲○○，洵屬有據。
（二）次查，訴外人陳侯招嗣後於七十六年一月十二日再將其對於系爭土地之權利，
      以一百三十四萬一千九百七十元之價金，轉讓與被上訴人丙○○○，此有被上
      訴人丙○○○提出之不動產買賣契約書影本一份為證（原審卷第六六至六九頁
      ），且經證人陳侯招結證稱：「‧‧‧契約書上之簽名及蓋章是我自己簽蓋的
      ，我們三人有約定將土地登記在被告乙○○名下，後來我將我的部分賣給原告
      丙○○○，一坪賣給原告丙○○○一萬元，因為被告乙○○當時不願辦塗銷（
      抵押權），所以一坪先拿七千元，等土地可塗銷時再拿尾款，目前還有約十多
      萬元的價金未拿。」等語屬實（原審卷第一一九、一二○頁）；此外，陳侯招
      於轉讓該權利時，復已行文被上訴人甲○○、上訴人告知此事，並請二人行使
      優先購買權，亦據證人陳侯招提出存證信函影本一份足證（原審卷第一二二頁
      ），且上訴人亦陳稱：「時間過了十五年我記不起來了，我只記得收到存證信
      函後，我有寄一份存證信函，告訴陳侯招土地係她私人土地，是否買賣與我無
      關。」等語，並有上訴人所寄存證信函影本一份足證（原審卷第一二○、一二
      三頁）。另被上訴人甲○○亦陳稱：「我知道有這件事，陳侯昭存寄的存證信
      函被告乙○○之父有拿給我看，當時我沒有意思要優購『優先購買』土地。」
      等語（原審卷第一二○頁）；證人陳侯招復證稱：「（寄出存證信函後甲○○
      、乙○○有無表示要優購『優先購買』）﹖我只收到被告乙○○回的存證信函
      表示不願優購『優先購買』，他們並沒有找過我，我也有打電話去他們二個人
      的家，電話不知誰接的，但接電話的人有告訴我不願優購『優先購買』土地。
      」等語（原審卷第一二○、一二一頁）。是訴外人陳侯招已將系爭土地之權利
      轉讓與被上訴人丙○○○之事實，通知被上訴人甲○○及上訴人行使優先購買
      權，從而上訴人辯稱陳侯招未通知伊與被上訴人甲○○，被上訴人丙○○○與
      訴外人陳侯招間之買賣關係不存在云云，不足採信。
（三）再按債務人怠於行使其權利時，債權人因保全債權，得以自己之名義，行使其
      權利，但專屬於債務人本身者，不在此限，民法第二百四十二條定有明文。查
      被上訴人甲○○、上訴人及訴外人陳侯招既約定於系爭土地可登記予被上訴人
      甲○○及陳侯招時，即應將該二人之應有部分辦理移轉登記，並簽立切結書為
      證，已見前述，從而訴外人陳侯招自得依據前開約定，請求上訴人應將系爭土
      地應有部分八分之二移轉登記予陳侯招，嗣後陳侯招復將其權利移轉予被上訴
      人丙○○○，故被上訴人丙○○○自為陳侯招之債權人，從而被上訴人丙○○
      ○行使代位權請求上訴人應將系爭土地應有部分八分之二移轉登記予陳侯招後
      ，再由陳侯招登記予被上訴人丙○○○，自屬有據，應予准許。
五、末按，提起分割共有物之訴，參與分割之當事人，以共有人為限，請求分割共有
    物，如為不動產，共有人之應有部份為若干，以土地登記總簿登記者為準，雖共
    有人已將其應有部分讓與他人，在辦妥所有權移轉登記前，受讓人仍不得以共有
    人之身分，參與共有物之分割（民法第八百十七條及最高法院六十七年台上字第
    三一三一號判例參照）。本件附帶上訴人於寢訴時及提起本件附帶上訴時，均尚
    未依法登記為系爭土地之共有人，自不得於提起所有權移轉登記之訴併請求分割
    共有物，其附帶上訴求為判決將系爭土地予以分割，自屬無據，不能准許。
六、綜上所述，本件被上訴人請求上訴人應將系爭土地應有部分八分之三、八分之二
    之所有權移轉登記予被上訴人甲○○、陳侯招，為有理由，應予准許，原審就此
    部分為上訴人敗訴之判決並無違誤，上訴意旨指摘原判決此部分不當，求予廢棄
    改判，為無理由，應予駁回。另原審就被上訴人於辦妥系爭土地所有權移轉登記
    前請求為分割共有物部分，為被上訴人敗訴之判決，亦無違誤，被上訴人附帶上
　　訴請求將原判決此部分廢棄亦無理由，應予駁回。至兩造其餘攻擊防禦之方法，
　　核與本判決之基礎不生影響，不予一一論述，附此敘明。
七、據上論結，本件上訴及附帶上訴均為無理由，依民事訴訟法第四百四十九條第一
    項、第七十八條、第八十五條第一項前段，判決如主文。
中　　　華　　　民　　　國　　九十一　　年　　　十一　　月　　  六 　　 日
                                      臺灣高等法院高雄分院民事第五庭
~B1審判長法官　蔡明宛
~B2法　　　官　黃科瑜
~B3法　　　官　林健彥
右為正本係照原本作成。
如對本判決上訴，須於判決送達後二十日內向本院提出上訴狀，其未表明上訴理由者
，應於上訴後二十日內向本院提出上訴理由書（均須按他造當事人之人數附繕本）。
上訴時應提出委任律師或具有律師資格之人之委任狀，並依附註條文規定辦理。
中　　　華　　　民　　　國　　九十一　　年　　 十一　　 月　　　七　　　日
~B法院書記官　葉淑華
附註：
民事訴訟法第四百六十六條之一：
對於第二審判決上訴，上訴人應委任律師為訴訟代理人，但上訴人或其法定代理人具
有律師資格者，不在此限。
上訴人之配偶、三親等內之血親、二親等內之姻親，或上訴人為法人、中央或地方機
關時，其所屬專任人員具有律師資格並經法院認為適當者，亦得為第三審訴訟代理人。
第一項但書及第二項情形，應於提起上訴或委任時釋明之。
